臺灣高等法院刑事判決　　　　　　 94年度上更(二)字第461號
上　訴　人
即　被　告　乙○○
選任辯護人　盧國勳律師
　　　　　　蕭銘毅律師
上列上訴人因貪污治罪條例案件，不服臺灣桃園地方法院89年度
訴字第85號，中華民國90年2 月15日第一審判決（起訴案號：臺
灣桃園地方法院檢察署88年度偵字第8967號），提起上訴判決後
，經最高法院第二次發回更審，本院判決如下：
    主  文
原判決關於乙○○部分撤銷。
乙○○連續依據法令從事公務有調查職務之人員，對於違背職務
之行為，收受賄賂，處有期徒刑柒年，褫奪公權肆年。所得財物
新台幣貳萬貳仟元應予追繳沒收，如全部或一部無法追繳時，以
其財產抵償之。
    事  實
一、乙○○於民國（下同）80年10月25日至83年8 月15日任職於
    桃園縣警察局中壢分局中壢派出所管區警員，依警察勤務條
    例第11條規定，負有勤區查察、巡邏、臨檢、守望、值班、
    備勤之勤務，為依據法令從事公務之人員；又依刑事訴訟法
    第231 條規定，為應受檢察官及司法警察官之命令，負有偵
    查犯罪，於知有犯罪嫌疑者，應即開始調查，並將調查之情
    形報告該管檢察官及司法警察官，係有調查犯罪職務之人員
    。緣古榮銓（業經第一審法院以行賄罪，判處有期徒刑7 月
    ，緩刑5 年確定）與鍾高芳（另案審理）曾於72年間在高雄
    市合夥經營電動玩具事業三個月，後因高雄市政府收回許可
    證而結束合夥關係。81年8月間，古榮銓與其配偶甲○○（
    業經第一審法院以行賄罪，判處有期徒刑5月，緩刑5年確定
    ）原欲在桃園縣中壢市○○○街經營咖啡廳，因資金短絀，
    經尋求鍾高芳借款新台幣（下同）60萬元，惟鍾高芳除要求
    古榮銓須簽發同額本票及提供不動產所有權狀供其留質，以
    為債權之擔保始允借款外，並乘機遊說古榮銓夫婦合夥經營
    賭博性電動玩具業，表示該行業利潤可觀，短期內即可回收
    等情，因有前次合作關係，雙方一拍即合，遂商定在桃園縣
    中壢市○○路74號，設立「日富」賭博性電動玩具店，並分
    別由甲○○及鍾少正（被訴行賄罪，業經第一審判決免訴）
    ，為現場負責人，甲○○並為會計，負責電動玩具店日常收
    支之記帳事務。81年8 月中旬，「日富」電動玩具店籌備期
    間，鍾高芳為使其所經營之賭博性電動玩具店不致遭警查獲
    ，為求向警方打點行賄，經由古榮銓之轉介，認識時任中國
    時報之記者范清宏（業於89年4 月15日死亡，經第一審諭知
    不受理判決）及台灣時報記者張環城（另案審理）二人，鍾
    高芳、古榮銓、甲○○、鍾少正、范清宏、張環城遂共同基
    於對依據法令從事公務之人員，關於違背職務行為交付賄賂
    之概括犯意，先後在中壢市書香門第咖啡店、大溪地咖啡廳
    、大仁四街古榮銓住處等地，多次研商行賄之對象及金額，
    並於81年9 月間「日富」電玩店開幕後不久之某日，由張環
    城邀約管區警員即乙○○，至桃園縣中壢市○○路海角餐廳
    與鍾高芳、古榮銓、甲○○、范清宏等人餐敘，席間與乙○
    ○期約須按月給予1萬1千元。嗣推由甲○○或獨自或與鍾少
    正依約定，於81年10月間及同年11月間，先後連續2 次在「
    日富」電動玩具店附近交付乙○○賄款，每次1萬1千元，共
    2萬2千元作為包庇賭博犯行之對價，乙○○竟違背職務，基
    於概括之犯意連續收受該等賄款，並於得知警察機關有查緝
    賭博性電玩行動時，即適時通知張環城轉知古榮銓、甲○○
    、鍾少正等人，而包庇「日富」電動玩具店之經營（包庇賭
    博罪部分已逾追訴權時效）。鍾高芳原允諾張環城、范清宏
    取得電動玩具店之乾股充當酬勞，惟因鍾高芳屢以電玩店無
    盈餘而未給予分紅，經張環城、范清宏異議，嗣改為每月支
    付2人共5萬元之「車馬費」。於82年1月9日，「日富」電玩
    店雖經張環城事前通知而得知悉警方之查緝行動，並預先關
    門停止營業，惟仍遭桃園縣警察局中壢分局警備隊前往查緝
    。嗣於87年7月3日經法務部調查局台北市調查處於桃園縣平
    鎮市○○路○段124巷19弄4號3樓古榮銓、甲○○住處及鍾高
    芳住處桃園縣龍潭鄉○○路○○段119之1號搜索，並分別扣
    得帳冊3本、電話本2本、電玩店營收支日報表1 本、電玩店
    開分洗分紀錄本1本、記事簿1本、電玩店員工資料本1 本、
    電動玩具店開分紀錄6 冊、警政記者證及警界名片10頁、電
    話記事本3冊、存摺2本等，查獲上情。
二、案經法務部調查局台北市調查處移送臺灣桃園地方法院檢察
    署檢察官偵查起訴。
    理  由
壹、程序問題：
一、被告辯護人辯稱：證人古榮銓、甲○○、鍾高芳、鍾少正、
    孫環城之偵訊筆錄為審判外之陳述，依刑事訴訟法第159 條
    第1 項規定，並無證據能力云云。惟查：證人古榮銓、甲○
    ○、鍾高芳、鍾少正、孫環城等人於接受調查局訊問後，復
    經檢察官複訊，且證人古榮銓、鍾高芳、鍾少正復於原審具
    結，證人甲○○亦於本院上訴審具結之情節大致相符，證人
    孫環城所言提及車馬費之事，核與扣案之帳冊所載相符（均
    如後述），上開偵查中所述，並無顯有不可信之情況，依刑
    事訴訟法第159條之1第2 項之規定，均有證據能力，得採為
    證據。辯護人所辯，尚有誤會，自不足採信。
二、法務部調查局就被告蔡文山所做之測謊鑑定報告通知書（87
    年12月31日【八八】陸(三)字第87179486號），僅記載採控制
    問題法、混合問題法鑑定暨鑑定結果，就測謊檢查之經過及
    是否符合測謊基本程式要件：(一)經受測人同意配合，並已告
    知得拒絕受測，以減輕受測者不必要之壓力。(二)測謊員須經
    良好之專業訓練與相當之經驗。(三)測謊儀器品質良好且運作
    正常。(四)受測人身心及意識狀態正常。(五)測謊環境良好，無
    不當之外力干擾等要件，俱未記載，已違刑事訴訟法第 208
    條第1項、第206第1 項之規定，該鑑定報告通知書，並無證
    能力，應予排除。
貳、實體問題：
一、訊據上訴人即被告乙○○固不否認於上揭期間擔任桃園縣警
    察局中壢分局中壢派出所管區警員，但矢口否認有違背職務
    收受賄賂犯行，辯稱：伊並未通風報信，亦無收受賄賂，無
    接受餐敘之招待，本件係甲○○、古榮銓2 人為了擺脫官司
    ，故意捏造不實帳冊內容等事實誣告伊，其中有關15萬1 千
    元部分，古榮銓夫婦於另案被訴詐欺案訊問時，供稱該筆款
    項是用來購買房屋和家具，向鍾高芳之借款，於本案卻說係
    賄款，前後所言不同，可見並非作為行賄之用，況且伊根本
    不認識鍾少正，鍾少正於偵訊時所指認收受賄款人之身高特
    徵與伊並不相符，伊是冤枉的云云。
二、惟查：
  (一)依證人甲○○於偵查中證稱：「81年7、8月間我與我先生古
    榮銓原計劃開設一家咖啡店，因標下民間互助會僅有資金20
    萬元，本錢不夠，故而向鍾高芳借貸‧‧‧在鍾高芳不斷說
    服下，我們原先預備開設咖啡廳的20萬元資金，則改轉投資
    與鍾高芳於中壢市○○路74號經營日富電玩店」、「管區警
    員與我們熟識，是透過當時中華日報桃園警政記者陳中興、
    台灣時報中壢地區記者張環城與中國時報中壢地區記者范清
    宏3人牽線、仲介建立關係，我親自參與1次是在81年9 月，
    日富電玩店剛開幕不久之某日，在中壢市○○路的海角海產
    店吃晚飯，當時在座的有3 位記者中的張環城、范清宏及當
    時負責日富電玩店之管區蔡姓警員，在餐敘接近尾聲時，鍾
    高芳並要求我打電話叫我先生古榮銓前往，而古榮銓也在隨
    後抵達。我記得他們是在討論經營日富電玩打點管區及相關
    警務人員事項，鍾高芳與蔡姓管區警員是確認日後每月支付
    蔡姓管區警員5千元，而該轄區派出所內當時3名巡佐每人各
    2 千，即每月付蔡姓警員1萬1千元打點中壢派出所這部分，
    范清宏與張環城則負責打點中壢分局一、二、三組組長，及
    二組中負責查察電玩的巡官共4人，每人每月1萬元，共4 萬
    元，由張環城出面支領」、「我記得有1 次我和鍾少正一起
    拿錢至蔡姓管區將車停在離店約6、7個店面的車上給渠，因
    當時已屆凌晨，所以印象深刻」、「（是否目睹鍾高芳與管
    區警員談送錢的事情？）有的」、「（聽到內容為何？）我
    聽到管區1個月5千元，另3位巡佐各2千元」、「（後來有無
    送錢？）有的，錢是鍾高芳拿出來的，我跟鍾少正曾經幫鍾
    高芳送過錢」、「（鍾高芳既為規避取締而行賄，理應按月
    行賄，為何帳載每月行賄金額並不一致？）雖然當初曾與管
    區警員「小蔡」及記者張環城等人談妥每月的賄款數目，但
    經營後，每個月到了該給錢的時候，我都會先問鍾高芳該準
    備給的賄款金額為何，他告訴我以後，我再由店裏的週轉金
    中準備，不足的話，鍾高芳會另外交給我，所以鍾高芳會視
    實際店裏的經營情況，例如生意不好，他就會說應該給中壢
    分局或桃園縣警察局的錢不要給了，或是遇有三節時，鍾高
    芳也會指示該給多少錢，因此才會有每月帳記載給的賄款不
    一情形」、「（賄款如何交付？）每月固定日子，我和鍾少
    正經鍾高芳指示，把該給的賄款準備好之後，就由我或鍾少
    正通知張環城及陳中興以及管區警員來店裏拿錢，張環城拿
    他自己、范清宏及中壢分局部分，范清宏只親自拿過1 次，
    因張環城有事，在中壢市○○路某家咖啡館，由我及鍾少正
    共同前往將賄款交付」、「（何人通知警方查察行動？）行
    賄後，每次遇有查察行動，記者張環城或管區警員就會負責
    通知（打電話）我們，我們就會趕緊停止營業，以規避取締
    」、「電玩店剛開幕未久某日，鍾高芳找我一起去中壢市海
    角餐廳，我到的時候，范清宏、張環城及管區警員小蔡已在
    場，鍾高芳並告訴我，小蔡係由范清宏、張環城帶來和我們
    認識，宴席一開始，鍾高芳即談到打點官司及中壢派出所的
    事。張環城及范清宏就告訴我和鍾高芳，有關這一部分由我
    們直接當面和小蔡談，但是要我們放心，小蔡會看他們面子
    上，不會拿太多。我先生古榮銓後來才到，到未久，張環城
    和范清宏就先離開，由鍾高芳與小蔡面談行賄中壢派出所價
    碼」等語（見第10225 號偵查卷第11頁反面、第12頁、第13
    頁、第14頁、第31頁反面、第32頁、第91頁、第92頁、第93
    頁、第15283 號偵查卷第32頁反面、第33頁），於本院上訴
    審時陳稱調查局所言均為真正等語（見90年度上訴字第2059
    號卷第93頁）；證人古榮銓於偵查中證稱：「72年間我曾與
    鍾高芳合夥在高雄購買一張電玩店執照經營電玩店，惟因後
    來高雄市政府決定要收回電玩執照，所以我與鍾高芳便結束
    為期3個月的電玩生意」、「81年8月間我因想在中壢市○○
    ○街12號開一家咖啡廳，不過因為資金不夠，遂開口向鍾高
    芳商借60萬元，鍾高芳要我開立本票60萬元及提供土地房屋
    所有權狀、印鑑證明等文件，待我將本票及所有權狀等資料
    交給鍾高芳之後，鍾高芳便開始游說我太太甲○○不要開咖
    啡廳，改和他一起經營電玩店」、「81年8 月中旬，鍾高芳
    問我有沒有認識跑警政的記者，我表示我有1 位熟識的記者
    ，鍾高芳遂要我幫忙介紹，隔了幾天，我便幫鍾高芳約了 1
    位中國時報的警政記者范清宏，在中壢市書香門第咖啡店見
    面，當時鍾高芳表示即將要經營電玩店，希望范清宏能幫忙
    介紹警界人士見面認識，范清宏表示因為報社業務很忙，無
    法全程兼顧，但願幫忙找人問看看。又隔了1、2天，范清宏
    約鍾高芳與我在中壢市書香門第咖啡店見面，並介紹1 位台
    灣時報的警政記者張環城給我們認識，張環城當時問鍾高芳
    地點在那裏，並表示警界那邊沒問題，並且願意幫我們問看
    看，問到後會再跟我們聯絡。又隔了幾天，范清宏約我、鍾
    高芳和張環城4 人在我當時住家中壢市○○○街12號見面，
    張環城向我們表示警方他已打點好，但他表示他和范清宏 2
    人要乾股七分之一」、「鍾高芳與范清宏、張環城2 人談好
    有關向中壢分局行賄的條件後，鍾高芳便問范、張2 人那麼
    桃園縣警局方面怎麼辦？張環城表示我會幫忙問看看，隔了
    1、2天，張環城便帶1 位中華日報警政記者陳中興到中壢市
    ○○路74號日富電玩店（裝潢中）與我認識，陳中興表示電
    玩業係由桃園縣警局旗下的1個小組共4個人負責，並答應回
    去幫忙問看看，鍾高芳曾問張環城，陳中興記者的費用大概
    要多少？張環城就說每月給陳記者3 萬元就好了，另外在81
    年9月底左右，范清宏、張環城約了1位中壢派出所蔡姓管區
    警員至海角餐廳（中壢市○○路）吃飯，當面尚有鍾高芳、
    我太太甲○○在場，而我是我太太打電話叫我去的，我到的
    時候，他們已吃得差不多，沒多久范清宏、張環城2 人便藉
    故離開，這時鍾高芳便詢問蔡警員有關派出所方面的價碼，
    蔡警員思索後表示，主管不知道會不會拿，要回去問才知道
    ，並表示他要5千元，至於派出所內尚有3位一線三星的巡佐
    ，每人每月2 千元」、「當時鍾高芳問你們派出所錢要怎麼
    送，警員說主管可能不會拿，但還要回去問一問，警員說他
    要5千元，另派出所3位巡官每位要2 千元」、「鍾高芳經營
    首家日富賭博性電玩店的時間大約是在民國81年的9 月中旬
    ，電玩店開張後，生意鼎盛，確實讓鍾高芳賺了一票，他見
    情勢有可為，因此在82年的元月4日，又在中壢市○○路512
    號地下室覓得另一處所，籌開第2 家名為積架的賭博性電玩
    店，適逢籌設當時，桃園警方大利掃蕩賭博性電玩店，因此
    日富該家店受通知那幾天不要開門營業，鍾高芳乃指示其子
    鍾少正及我內人甲○○，將日富暫時關閉幾天，不要營業，
    並交待將店裏所擺設之賭博性電玩內之ＩＣ板拆卸下來帶走
    ，但仍留了一部分在地下室的辦公室內」、「剛開始我有介
    紹范清宏給鍾高芳認識，在書香門第，因那時鍾高芳要做電
    玩，想認識警察，范清宏說他很忙，要物色1 個人幫忙，過
    了幾天找張環城去書香門第見面，張問地點是否找好，地點
    找好後，在我住的1 樓談，張環城說警方沒問題，但范清宏
    和他要拿七分之一乾股，分局各單位拿多少錢問題，派出所
    （警員）約出來後，直接和鍾高芳談，經營10天後，他們才
    另外約管區警員乙○○去海角餐廳」、「81 年9月底，有一
    天我太太打電話給我說，叫我到海角餐廳，我到的時候，現
    場有張環城、范清宏、鍾高芳及我太太及管區警員，我到時
    張環城就介紹說這是管區警員，他說有事與范清宏先行離開
    ，鍾高芳就問管區蔡警員說，你們派出所要拿多少錢，警員
    就說，據我所知主管可能不會要，鍾就問你的部分要拿多少
    ，蔡警員就說張、范2人是伊的好朋友，伊的部分就拿5千元
    ，另外所裡的3位巡佐各拿2千元，鍾高芳就重複說你的部分
    5 千元，另外3位巡佐各2千元，總共1萬1千元」等語（見第
    8967號偵查卷第96頁反面，第10225 號偵查卷第22頁至第25
    頁、第30頁、第100頁，第15283號偵查卷第75頁反面），於
    原審仍證稱：「當時是我太太電話通知我去餐廳，且我去餐
    廳時餐會已近尾聲，我去時2 位記者即離去，我當時有聽到
    鍾高芳談及給警察錢」、「我去後敬酒，有2 位記者說有事
    要先走，留下我們4 人，我就將座位移到乙○○左邊，鍾高
    芳坐乙○○右邊，內容主要是鐘及蔡在談金額事情」等語（
    見原審卷第50頁反面、第77頁）；證人鍾少正於偵查中證稱
    ：「81年間甲○○、古榮銓夫婦因故向我父親借錢，結果變
    成我父親和渠等共同在中壢市○○路上開設日富電玩店，店
    內擺設賭博性電玩，由甲○○擔任會計負責管帳，而我父親
    因為比較忙，便要我至該店幫忙，負責管理員工，但是整個
    店的經營方針、形式都是我父親鍾高芳與甲○○共同決定，
    我無從過問，我每天都要向我父親報告，我父親都會提示管
    理上的作法」、「（鍾高芳經營電玩店期間，有無為規避警
    方取締而行賄警方人員情事？）有的，日富電玩店開幕後未
    久某日，在店裏有一男子來店裡找甲○○，隨後古榮銓亦來
    店裡，3人即在辦公室內密談，後古榮銓、甲○○2人表示該
    人為記者張環城，張某警界關係良好，故本店之公關方面工
    作即打點警方之工作均由張某負責處理，另有1 記者范清宏
    的背景更為雄厚，店裏公關由渠等負責，不用怕遭警方取締
    」、「我經常看到張環城來店裏拿賄款，也曾與甲○○共同
    去找張環城、范清宏詢問警方取締時間，甚至還曾與甲○○
    共同將賄款直接交付予中壢分局中壢派出所管區警員『蔡先
    生』」、「自從那次見過張環城後，張環城即經常到我們電
    玩店來找甲○○，每次他來之前，都會先打電話講一聲，甲
    ○○就會把該給他的錢用報紙或紙袋包起來，等到張環城來
    了之後，就會直接進入辦公室找甲○○，甲○○把錢交給他
    之後，張環城隨即離開，他們都把這個動作稱之為『收會錢
    』，事實上就是收賄款，賄款金額我不清楚，但我知道那筆
    錢包括要給張環城的錢，及要由張環城轉交給警方相關人員
    的錢，但是張環城是轉交給那些警方人員我則不清楚，張環
    城等人確實會通報警方的取締行動讓我們知道，甲○○也曾
    找我共同至桃園縣記者公會找張環城、范清宏詢問警方之取
    締情形」、「送錢給管區警員的日期我已記不清楚，我只記
    得那天是晚上，甲○○從監視器中看到管區警員，就通知我
    說管區的警員小蔡（甲○○都叫他小蔡，真實姓名我不知道
    ）來了，要我陪同她一起出去，並介紹我認識，我就和她一
    同走到斜對面的漢堡店門口與小蔡晤面，甲○○簡單向我介
    紹小蔡即是我們電玩店的管區警員後，即從其皮包中取出1
    包錢（用報紙還是用紙袋包的，已不記得）交給小蔡，小蔡
    拿了以後即離開，印像中只有見過小蔡1 次」、「由於我父
    親未曾跟我講過，故我不知道我父親鍾高芳有無直接拿錢給
    前述記者、警方人員，或是均係透過會計甲○○致送，但我
    確信我父親鍾高芳認識前開記者，且對行賄情形知之甚詳，
    因為古榮銓告訴過我，他有把張環城、范清宏介紹給我父親
    ，且電玩店是我父親開的，帳的事情甲○○都會跟我父親講
    ，故他不可能不清楚」、「（電玩店遭取締前，是否知悉警
    方取締行動，何人通知？）日富電玩遭取締前，我們均已事
    先接獲通知，因為每次警方有取締行動，記者張環城都會事
    先以電話通知我們因應，我也曾親自接過張環城打來通知警
    方取締行動的電話，至於管區警員有無通知，我則不清楚，
    因為日富電玩店的管區警員小蔡我認識，但他都是與甲○○
    聯繫，故我並未接過渠通知取締行動的電話，積架電玩店的
    管區我不認識，故不清楚渠有無通知，不過我確定日富、積
    架電玩店遭取締前均早已獲悉警方取締行動，積架電玩店遭
    查獲前幾天，我還聽甲○○告訴我，管區警員要求電玩店要
    被抓到1 次，給警方作績效，以後才能順利繼續開下去」等
    語（見第10225 號偵查卷第48頁、第49頁、第50頁、第51頁
    、第79頁），於原審亦證稱：「（有無與甲○○於某日晚上
    在日富電玩店漢堡店斜對面與管區警員小蔡碰面，並由甲○
    ○將1包錢交給小蔡？）有」等語（見原審卷第175頁）等語
    ；互核上開供述，可見證人古榮銓、甲○○、鍾少正等人於
    日富電動玩具店籌備及經營期間，如何決定行賄之過程？對
    象？金額？交付賄款地點？及行賄後均預先知悉警方之查緝
    行動而預為準備等情，並無何矛盾之處，大致相符，且其等
    之供述均係本於真意而為陳述，亦經檢察官複訊時、原審法
    官調查時為其等自承在卷。雖就細節部分，證人古榮銓、甲
    ○○、鍾少正嗣後於偵查中、原審及本院審理時或有參差不
    一之情，然其等供述關於期約及交付賄款之犯罪基本事實，
    則並無何瑕疵矛盾可言。衡諸常情，一般人對於1 件事情經
    過一段時日後之多次陳述，均難期其陳述完全一致，且證人
    古榮銓、甲○○、鍾少正與被告乙○○並無仇隙，自始無陷
    害被告乙○○而刻意記明一切細節之必要，又隨著時間流逝
    ，人之記憶難免漸趨模糊，尤其對案發經過之細節更容易模
    糊淡忘，或與平常事務結合而產生記憶干擾現象，此乃人之
    記憶不可避免之自然缺陷。查本件案發時係81年間，證人古
    榮銓、甲○○、鍾少正為前開陳述之時間，距案發時已近6
    、7 年之久，其等就細節所供，縱有不同，亦屬常情。且按
    供述證據前後雖稍有差異或矛盾，法院非不可本於經驗法則
    ，斟酌其他情形，作合理之比較，定其取捨；又供述證據之
    一部，認為真實者，予以採取，亦非法所不許。從而上開證
    人即同案被告等之供述證據前後縱有差異，惟依憑其等前後
    之供述，斟酌其他證據（詳如後述），本於經驗法則與論理
    法則，足認其等所供關於被告乙○○違背職務收受賄賂部分
    ，要屬真實，尚不得因其等部分細節之供述前後不符，而謂
    其等全部供詞均不可採。
  (二)82年1月9日16時30分許，桃園縣警察局中壢分局警備隊持檢
    察官簽發之搜索票，至桃園縣中壢市○○路74號「日富」電
    動玩具店查緝時，因鐵門深鎖無法進入，經破門進入，僅發
    現一樓擺放著無ＩＣ板、無插電之金樸克賭博性電玩機，
    而屋內空無一人，地下室和2 樓亦均屬騰空，但在地下室搜
    到ＩＣ板4 塊，但無賭資等情，有82年度偵字第1760號甲○
    ○、許金滿賭博案件卷附之搜索扣押證明筆錄在卷可稽，此
    與證人古榮銓、甲○○、鍾少正等人所證事前已接獲通知而
    將電玩ＩＣ板拆除，僅於地下室還留有部分ＩＣ板，及關門
    停止營業等情節，均相符合。益徵證人古榮銓、甲○○、鍾
    少正等人所為前開證詞，信而有徵，足堪採信。
  (三)又據證人鍾高芳於偵查中亦不否認有行賄警方之事，並供稱
    ：「甲○○及鍾少正確均曾告訴過我，范清宏與張環城這兩
    位記者均會按月收取店裡的公關費用，去疏通警方」、「行
    賄警方的事情，是事先我與古榮銓、范清宏、張環城在大溪
    地咖啡店談好，才經營電玩店」、「有講好幾個單位，古榮
    銓說由張、范2人做公關，並說管得到的都要送，張、范2人
    也同意，且張、范2 人也有領公關費，帳冊內也有記載」、
    「（張環城、范清宏2 人有無答應幫忙送錢給警方？）當時
    在中壢市大溪地咖啡廳，我及古榮銓、張環城、范清宏4 人
    在場，當時由古榮銓在講，他說管區的、中壢分局、縣警察
    局有關掃盪電玩店的人都要先打點好，張環城、范清宏2 人
    在旁邊表示默認」、「（當時）有提到送給警方的數目，但
    多少我記不得了，帳是由甲○○處理，事後也有對帳，那帳
    就是調查局扣的那本帳」、「（張環城有無確實幫日富電動
    玩具店的賄款送交警方的手中？）當時甲○○跟我講有，因
    為帳目有開支這一筆錢」等語（見第10225號偵查卷第110頁
    反面、第137頁反面、第144頁，第15283 號偵查卷第44頁、
    第45頁），且對於行賄之賄款來源，供稱係甲○○從營業額
    的帳目中拿出來的，伊有看過，因為伊是股東，甲○○有給
    閱帳目，伊有同意行賄送錢等語（見第10225號偵查卷第118
    頁反面、第119頁），並供稱：「我、古榮銓、甲○○3人一
    起對帳，那本帳就是調查局查扣的那一本」等語（見第1022
    5號偵查卷第153頁），益見古榮銓、甲○○、鍾高芳等人，
    為免所經營之賭博性電動玩具店遭警取締，乃透過與警方熟
    識之記者張環城、范清宏，行賄警員即被告乙○○無訛。另
    證人張環城不否認經由范清宏之介紹而認識古榮銓、甲○○
    、鍾少正及鍾高芳等人，且曾收受2 次「車馬費」並通知警
    方之查緝行動等情（見第15283號偵查卷第6頁反面、第7 頁
    、第8頁、第9頁、第53頁、第56頁反面、第84頁、第85頁、
    第102 頁反面），雖於法務部調查局台北市調查處87年10月
    23日與證人古榮銓、甲○○對質之訊問筆錄中，對於證人古
    榮銓、甲○○指稱整個行賄過程及張環城所扮角色，均以時
    隔已久，不記憶為由而推脫，惟仍承認其確與范清宏去過古
    榮銓家中1 次，閒聊中提到應給警方的行情價碼，並表示可
    以幫的忙就幫忙，警方方面，可以幫他們去打招呼等情（見
    第15283 號偵查卷第32頁），是證人張環城確係代表電玩業
    者向警方打點，並與電玩業者具體討論應給警方之行情價碼
    ，並收受金錢，居中穿針引線。雖證人鍾高芳及張環城嗣後
    翻異前詞，而為模糊之陳述，或否認曾於中壢海角餐廳聚餐
    ，證人鍾高芳於本院更一審時亦翻異前詞結證稱：日富電玩
    帳冊是逐日逐筆記載，支出收入均有記載，伊1個月對1次帳
    ，有核對過者，伊會在帳冊上簽名，如果沒有簽名表示伊沒
    有看過帳，帳冊不曾有送錢給警察之記載，沒有與古榮銓夫
    婦協議送錢給警察云云（見92年度上更(一)字第531 號卷一第
    186頁至第188頁），惟因此等證人於距離案發時點較近之證
    述，較少權衡其利害得失或受他人干預，依經驗法則，自較
    為可採，且本案事關鍾高芳、張環城是否共犯行賄之罪，其
    等事後翻異或卸責之證詞，均不足為有利被告乙○○認定之
    依據。
  (四)扣案由甲○○所製作記載電動玩具店日記帳，及關於行賄對
    象、金額「11、12張100000」、「11蔡11000 」、「11、12
    中80000」（帳冊(一)第23頁）「張40000」、「菸11000」（
    帳冊(二)第41頁）、「張2/420000」（帳冊(三)第13頁）之帳冊
    3 本，其中「張」指張環城，「蔡」指乙○○，「中」指中
    壢分局，而帳冊(一)內「張40000 」係張環城代為支領交付中
    壢分局每月4 萬元的紅包，「11、12張100000」係指張環城
    和范清宏每人每月5萬元的紅利，「11蔡11000」係中壢派出
    所蔡姓管區收取自己及派出所相關警員11月份的紅包，「11
    、12中80000 」係指由張環城代為領取中壢分局警員11、12
    月每月4萬元共計8 萬元之紅包錢，「菸11000」係指支蔡姓
    警員10月份之紅包錢等事實，有該扣案帳冊3 本可稽，並據
    證人甲○○於偵查時證述甚詳，依上開帳冊記載內容，被告
    乙○○分別於91年10月及11月份先後收受二次，每次各1 萬
    元共計2萬2千元。又本件無證據證明被告乙○○收受上開金
    千錢之後，另將一部份金錢轉交予派出所裡其他巡佐，應認
    上開金錢全由被告乙○○收受無訛。雖該帳冊記載關於電玩
    店日記帳部分，於日期或項目、金額及使用之墨水顏色等，
    有不一致之情形存在，被告乙○○亦指出員工薪資及電話費
    之記載似有不符，惟證人鍾高芳於偵查時業已證稱：伊與古
    榮銓夫婦合夥時即言明，警方的公關係由古榮銓夫婦透過范
    清宏、張環城2 位記者負責去打理，伊並未實際參與，因此
    有關范、張2 位記者如何向警方打通關節一節，伊並不清楚
    ，但因經營電玩店係合夥事業，所以帳目之開支伊已有鍾少
    正在店裏可以過目，若有公關費用之支出，應該帳目中均會
    交待清楚等語（見第10225號偵查卷第110頁）。扣案之帳冊
    既經鍾高芳過目，其真實性應可確認。雖帳冊部分之記載有
    可疑之處，然該等可議之處與行賄之對象及金額無關，倘若
    被告乙○○所指甲○○製作假帳冊為真，則證人甲○○如何
    於案發後6 年有餘，仍清楚記得行賄細節，並於帳冊上為相
    同之記載？又證人甲○○何必連同與行賄無關之員工薪資、
    電話費亦一併作假而自曝其短？而扣案之帳冊確屬甲○○於
    日富電玩店經營時所記載，亦據鍾高芳於偵查中供承在卷（
    見第10225號偵查卷第153 頁、第15283號偵查卷87年11月20
    日訊問筆錄）；參以證人鍾少正供稱：被告甲○○負責記帳
    ，渠均會將電玩店之帳冊交鍾高芳查閱，而鍾高芳亦表示因
    伊為股東，甲○○均會將帳目交付閱覽等情，是扣案帳冊真
    實性自屬無疑，其上所載行賄之對象及金額，自堪作為認定
    本件犯罪事實之證據，尚無法以帳冊其餘部分之瑕疵，即推
    認帳冊記載行賄之對象及金額亦非真實。再證人甲○○係中
    信高工畢業，非會計之專業人員，觀諸卷附之帳冊資料，記
    載亦極為簡單，非屬一般專業會計人員記帳之手法，自無法
    以嚴格之會計帳冊格式要求之。從而，尚無法因該等帳冊之
    記載疏漏，而推認其上之記載全然無可採信。另證人鍾高芳
    雖嗣後於原審改稱：帳目都是假的，帳目伊看過都有簽字，
    帳要經過伊簽字才算，帳冊1個月看1次，伊都有簽字，帳冊
    (一)上倒數第2 頁的名字是伊簽的，其他沒有伊簽名，當初伊
    跟古某2人合夥經營，帳冊伊怎會不簽字，扣案之3本帳冊非
    伊店的帳冊，都是古某夫妻用來攻擊伊，稱電玩店為伊1 人
    經營等語（見原審卷第182頁、第202頁、第158 頁），惟此
    項供詞與其於偵查中的前開供述相互矛盾，且本件帳冊確為
    日富電玩店經營所用，已如前述，證人鍾高芳此項翻供之詞
    ，要係事後發覺其與其子即鍾少正均涉犯行賄之罪，所為事
    後卸責及迴護之詞，自無可採。
  (五)被告乙○○雖曾聲請調取證人鍾少正於87年7 月14日在台北
    市調處之偵訊錄影帶及錄音帶，並勘驗其內容，以明鍾少正
    該次調查筆錄，未全程錄音，有諸多違法取供情事，且鍾少
    正於偵審中亦曾供稱不記得送賄款之對象為何？並稱：「該
    人瘦瘦高高」與被告乙○○身材之特徵不符。惟關於鍾少正
    於87年7 月14日台北市調處之調查筆錄，確係出於其自由意
    思而為陳述之情，業據證人鍾少正於原審調查時再次確認無
    訛（見原審卷第175 頁），復經本院上訴審時傳喚證人即為
    鍾少正製作調查筆錄之調查員陳李中、張旭東到庭作證，證
    稱：鍾少正確係出於自由意志陳述，且鍾少正對於筆錄有誤
    之處亦要求修改等語（見90年度上訴字第2059號卷第292 頁
    ）。嗣經本院上訴審時勘驗前開調查錄影帶及錄音帶，證人
    鍾少正亦當場表示調查局製作筆錄之整個過程，錄音、錄影
    時均很客氣，沒有對其脅迫，均係出於自由意識下製作筆錄
    ，調查局之筆錄是實在的，其確實有說「小蔡」來拿錢的部
    分等語，亦有本院上訴審時之勘驗筆錄在卷可憑 (見90年度
    上訴字第2059號卷第320至323 頁)。是被告乙○○所指該次
    調查筆錄，未全程錄音，有諸多違法取供云云，核與事實不
    符，要係卸責之詞，不足採信。又本件案發時，桃園縣警察
    局中壢分局中壢派出所，僅被告乙○○1 人姓「蔡」之情，
    為被告乙○○所自承（見90年度上訴字第2059號卷第388 頁
    ），且有桃園縣警察局職務表在卷可憑（見第15283 號偵查
    卷第73頁）。證人古榮銓、甲○○及鍾高芳行賄之對象，既
    係管區警員「小蔡」，應係指被告乙○○無誤。至於鍾少正
    所稱「該人瘦瘦高高」等情，因本案爆發時距行為時已有 6
    、7 年之久，人之身材，難免產生變化，徒以鍾少正「該人
    瘦瘦高高」之空泛供述，尚難為被告乙○○有利之認定。
  (六)被告乙○○雖辯稱：伊不可能於人來人往之餐廳內討論收受
    賄賂事宜云云，惟收受賄賂之事，為法不容，固甚少公然為
    之，惟各餐廳多設有隔屏或包廂，有一定之隱密性，被告乙
    ○○與電動玩具業者餐敘時，未身著警員制服，古榮銓、另
    案被告鍾高芳復坐於其左右之位置，業據證人古榮銓供明，
    是其等於此餐會中討論行賄細節，核與一般經驗法則，尚屬
    無違，被告乙○○以此指摘甲○○、古榮銓誣陷，尚非有據
    。
  (七)被告乙○○於本院上訴審聲請傳喚證人古榮銓、甲○○以證
    明81年9 月底於海角餐廳聚餐之細節及被告乙○○前往收受
    賄款時係開何種車子及其顏色，且質疑中壢市並無海角餐廳
    等節。惟桃園縣中壢市○○路500 號，於81年間確係開設「
    海角餐廳」乙節，業經桃園縣警察局中壢分局查明，於91年
    1月6日以中警分刑字第31307 號函覆在卷可稽（見90年度上
    訴字第2059號卷第280 頁）。從而證人古榮銓、甲○○所稱
    於81年9 月間於海角餐廳聚餐一事，尚難認係子虛。而甲○
    ○於本院前審調查時已數度到庭，古榮銓則屬重度視障，視
    力不佳，斟酌一般人對於十餘年前之事，記憶難期明確，被
    告乙○○欲再度傳喚前開證人，就餐敘細節及十餘年前某日
    深夜，所見過之某輛車車型、顏色再為詰問，與本案待證事
    實無必要關聯性，且屬強證人所難，本院認無再予傳喚之必
    要。又被告乙○○另聲請傳喚證人古榮銓、甲○○就鍾高芳
    之妻於81年9月14日提領15萬1千元，究竟作何用途及海角餐
    廳聚餐之費用未於帳冊記載等問題為訊問，惟就15萬1 千元
    之用途，證人鍾高芳已於本院上訴審時證稱：該款係借予甲
    ○○作為日富電玩店租金及押金，且甲○○並未於另案主張
    15萬1 千元，係用以行賄等語（見90年度上訴字第2059號卷
    第98頁、第231至第232頁），證人甲○○亦於歷次偵審中說
    明行賄之資金來源為何，本院認甲○○雖曾於偵查中一度提
    及該筆款項用以行賄，惟嗣後均就行賄資金來源為一致之供
    稱，並無再予傳喚甲○○就此部分加以訊問之必要。另關於
    海角餐廳聚餐之費用未於帳冊記載一節，因該等帳冊本未就
    日常生活之開銷鉅細靡遺記錄，尚未能以海角餐廳聚餐之費
    用未於帳冊記載，即推認無海角餐廳聚餐一事，而為被告乙
    ○○有利之認定，是本院認無再予傳喚證人古榮銓、甲○○
    之必要。又被告乙○○於本院更二審時復聲請傳喚證人甲○
    ○，以查證被告是否確於81年9 月間某日與甲○○於海角餐
    廳餐敘並期約賄絡，及被告是否曾自81年9月起至82年1月間
    止，連續向甲○○或鍾少正收取賄款1萬1千元3次，共3 萬3
    千元等問題，惟甲○○就前述海角餐廳餐敘之始末，於本院
    前審時即已指陳稽詳，並就偵查時所陳關於期約賄絡過程於
    本院上訴審時再次確認無訛（見90年上訴字第2059號卷第92
    至93頁），是無再予傳喚甲○○之必要。
  (八)綜上所述，被告乙○○違背職務收受賄賂二次，每次一萬一
    千元，共二萬二千元之事證明確，被告所辯否認收受賄賂，
    要係事後卸責之詞，無可採信。被告乙○○之犯行堪以認定
    ，應予依法論科。
三、被告乙○○為前桃園縣警察局中壢分局中壢派出所管區警員
    ，依警察勤務條例第11條規定，負有勤區查察、巡邏、臨檢
    、守望、值班、備勤之勤務，為依據法令從事公務之人員，
    其對於違背職務之行為，收受賄賂，係犯違背職務受賄罪。
    惟被告乙○○行為後，刑法部分條文於94年2月2日經公告修
    正，並自95年7月1日施行，參照最高法院95年5 月23日刑事
    庭第八次會議決議意旨，修正後刑法第2條第1項之規定，係
    規範行為後法律變更所生新舊法律比較適用之準據法，於新
    刑法施行後，應適用修正後刑法第2條第1項之規定，為「從
    舊從輕」之比較，本案涉及法律變更之部分如下：原刑法第
    56條連續犯之規定業經刪除，雖非犯罪構成要件之變更，但
    顯已影響行為人刑罰之法律效果，自屬法律有變更，而有比
    較新、舊法適用之必要。被告前後二次收受賄賂犯行，時間
    密接，所犯罪名相同，顯係基於概括犯意連續為之。依修正
    後刑法刪除連續犯之規定，應分別論以一罪，而成立二罪並
    分論併罰之，如依修正前連續犯之規定，則論以一罪，僅得
    加重其刑至二分之一而已，比較新、舊法之結果，自以舊法
    連續犯之規定較有利於被告，應依新刑法第2條第1項前段之
    規定，適用行為時法即修正前刑法第56條之規定。至關於褫
    奪公權之規定，雖亦有修正，但褫奪公權核屬從刑之科刑規
    範事項，從刑附屬於主刑，應隨同主刑適用同一準據法，故
    應適用修正前刑法第37條之規定。又貪污治罪條例第4條第1
    項第5 款於85年10月23日經總統公布修正，同年月25日施行
    ，經比較新舊法結果，以修正前即81年7 月17日公布施行之
    貪污治罪條例有利於被告乙○○，依新刑法第2條第1項規定
    ，應適用修正前貪污治罪條例論科（按貪污治罪條例於90年
    11月7日、92年2月6 日經二度再修正，然修正部分與本案適
    用之第4條第1項第5款無關）。
四、核被告乙○○所為，係犯81年7 月17日修正之貪污治罪條例
    第4條第1項第5 款之違背職務受賄罪。被告乙○○違背職務
    期約賄賂之犯行，係違背職務收受賄賂之階段行為，為違背
    職務收受賄賂罪所吸收，不另論罪。被告先後二次收受賄賂
    行為，時間緊接，方法同一，所犯罪名相同，顯係出於概括
    之犯意為之，應依修正前刑法第56條規定，論以連續犯一罪
    ，並加重其刑（無期徒刑部分依法不得加重）。又被告乙○
    ○為前桃園縣警察局中壢分局中壢派出所警員，依刑事訴訟
    法第231條之規定係有調查犯罪職務之人員，應依81年7月17
    日修正之貪污治罪條例第7 條之規定遞加重其刑（無期徒刑
    部分依法不得加重）。又被告乙○○係依據法令從事公務之
    人員，關於違背職務之行為收受賄賂，雖其行為戕害公務員
    信譽及公權力之行使，然其情節尚非重大，且其所得之財物
    在5萬元以下，應依81年7月17日修正之貪污治罪條例第11條
    第2 項規定，減輕其刑，被告同時具有刑之加重減輕事由，
    應予先加後減之。又被告乙○○以包庇賭博之方法遂行其違
    背職務收受賄賂之罪，所犯之刑法第二百七十條包庇賭博罪
    ，其追訴權時效為五年，而化名「張香山」者係於八十七年
    七月一日始向調查局提出檢舉，本案自被告乙○○行為終了
    之八十二年一月起算，迄八十七年一月間，追訴權時效業已
    完成，有關被告乙○○包庇賭博犯行，本應諭知免訴判決，
    但檢察官就此部分並未起訴，自與被告乙○○所犯之修正前
    貪污治罪條例第四條第一項第五款之違背職務受賄罪，不生
    裁判上一罪之關係，並無不另為諭知免訴判決之問題。
五、原審認被告乙○○違背職務受賄犯行，罪證明確，予以論罪
    科刑，固非無見，惟查：(一)原審疏未說明被告乙○○期約賄
    賂之犯行，係收受賄賂犯行之階段行為，為收受賄賂罪所吸
    收，不另論擬，尚有未洽；(二)依扣案之帳冊記載，被告乙○
    ○僅於91年10月及11月各收受1萬1千元，共計2萬2千元之賄
    款，如前所述，原審卻認被告收受3次賄款，共計3萬3 千元
    ，尚嫌無據（詳見後述），核與事實不合；(三)特別刑法案件
    ，適用刑法總則之規定時，如特別刑法有規定適用刑法總則
    或適用刑法之明文者，應引用該特別刑法該規定，如特別刑
    法僅規定本條例未規定者，適用其他法律規定者，則應引用
    刑法第11條前段，81年7 月17日公布施行之貪污治罪條例第
    17條之規定屬於後者，原判決贅引該條例第17條之規定，難
    稱妥適；(四)檢察官起訴書雖載明被告乙○○所犯為貪污治罪
    條例第4條第1項第5 款之罪，未敘明係適用修正前或修正後
    之該條例，然依起訴書附錄法條可知，檢察官認被告乙○○
    應依修正前即81年7 月17日公布施行之該條例論處，原審未
    查，竟予變更起訴法條，亦有未合。被告乙○○上訴意旨，
    就其違背職務收受賄賂犯行，仍執前詞，否認犯行，雖無理
    由，惟原判決就被告乙○○部分既有上開可議之處，自應由
    本院撤銷改判。爰審酌被告乙○○係派出所警員，負有取締
    電玩賭博犯罪之職責，竟違背職務收受賄賂而予包庇賭博，
    有違官箴，並參酌其犯罪動機、目的、手段，犯罪所生之危
    害、犯罪所得為2萬2千元，及犯罪後否認犯行等一切情狀，
    量處有期徒刑七年，並依同條例第16條規定，宣告褫奪公權
    五年。所得財物2萬2千元，應依同條例第9 條規定追繳沒收
    ，如全部或一部無法追繳時，以其財產抵償之。扣案扣得帳
    冊3本、電話本2本、電玩店營收支日報表1 本、電玩店開分
    洗分紀錄本1本、記事簿1本、電玩店員工資料本1 本、電動
    玩具店開分紀錄6 冊、警政記者證及警界名片10頁、電話記
    事本3冊、存摺2本等，非為被告乙○○所有供犯違背職務受
    賄罪所用之物，爰不併為沒收之諭知。
六、公訴意旨另以：被告乙○○於81年9 月間於桃園縣中壢市○
    ○路海角餐廳與鍾高芳、古榮銓、甲○○、范清宏等人餐敘
    ，席間被告期約須按月給付1萬1千元。嗣由甲○○或獨自或
    與鍾少正依約於81年12月間至82年1 月間，亦在日富電玩店
    附近交付被告乙○○賄款1次，1萬1 千元，作為包庇賭博之
    對價，被告乙○○並予收受之，因認被告乙○○另犯有修正
    前貪污治罪條例第4條第1項第5款之罪嫌。經查：
  (一)按犯罪事實應依證據認定之，無證據不得推定其犯罪事實，
    刑事訴訟法第154條第2項定有明文。又認定犯罪事實所憑之
    證據，雖不以直接證據為限，間接證據亦包括在內，然而無
    論直接或間接證據，其為訴訟上之證明，須於通常一般之人
    均不致有所懷疑，而得確信其為真實之程度者，始得據為有
    罪之認定，倘其證明尚未達到此一程度，而有合理之懷疑存
    在時，事實審法院在心證上無從為有罪之確信，自應為無罪
    之判決（參見最高法院76年度台上字第4986號判例意旨）。
  (二)雖甲○○於原審曾證稱共交付乙○○賄款3次，共3萬3 千元
    云云（見原審卷第51頁），惟依本件扣案帳冊之記載，被告
    僅於91年10月及11月各收受1萬1千元，共計2萬2千元之賄款
    ，並無載明被告有於上揭時間另行收受賄款1萬1千元之情，
    即僅有證人甲○○所供，並無其他證據可以補強證實，此外
    又查無其他任何確切證據，足以證明被告另有自甲○○收受
    1 萬1 千元之賄賂，此部分自屬不能證明被告犯罪，惟因公
    訴意旨認此部分與上開論罪部分有連續犯之裁判上一罪關係
    ，爰不另為無罪之諭知。
據上論斷，應依刑事訴訟法第369條第1項前段、第364條、第299
條第1項前段，81年7 月17日修正之貪污治罪條例第4條第1項第5
款、第7條、第9條、第11條第1項、第16條，刑法第2條第1 項、
第11條前段，修正前刑法第56條、第37條第2 項，判決如主文。
本案經檢察官田炳麟到庭執行職務。
中　　華　　民　　國　　96　　年　　3 　　月　　7 　　日
　　　　　　　　　刑事第十庭    審判長法　官 楊炳禎
　　　　　　　　　　　　　　　　　　  法　官 陳博志
　　　　　　　　　　　　　　　　　　  法　官 李春地
以上正本證明與原本無異。
如不服本判決，應於收受送達後十日內向本院提出上訴書狀，其
未敘述上訴之理由者並得於提起上訴後十日內向本院補提理由書
（均須按他造當事人之人數附繕本）。
                                      書記官 蘇秋
中　　華　　民　　國　　96　　年　　5 　　月　　24　　日
附錄：本案論罪科刑法條全文
81年7月17日修正之貪污治罪條例第4條第1項第5款：
有下列行為之一者，處無期徒刑或10年以上有期徒刑，得併科新
台幣1億元以下罰金：
五、對於違背職務之行為，要求期約或收受賄賂或其他不正利益
    者。
